【裁判字號】    95,聲判,4
【裁判日期】    950831
【裁判案由】    聲請交付審判
【裁判全文】
臺灣雲林地方法院刑事裁定               95年度聲判字第4號
聲  請  人
即  告訴人  乙○○
代  理  人  陳信村律師
被      告  甲○○
上列聲請人因告訴被告違反公職人員選舉罷免法等案件，不服臺
灣高等法院臺南分院檢察署檢察長駁回再議之處分（95年度上聲
議字第334 號），聲請交付審判，本院裁定如下：
    主  文
聲請駁回。
    理  由
一、按告訴人不服上級法院檢察署檢察長或檢察總長認再議為無
    理由而駁回之處分者，得於接受處分書後10日內委任律師提
    出理由狀，向該管第一審法院聲請交付審判；法院認為交付
    審判之聲請不合法或無理由者，應駁回之，刑事訴訟法第25
    8 條之1 第1 項、第258 條之3 第2 項前段，分別定有明文
    。查本件聲請人即告訴人乙○○以被告甲○○涉有違反公職
    人員選舉罷免法第92條及刑法第310 條第2 項罪嫌，向臺灣
    雲林地方法院檢察署檢察官提出告訴，經該署檢察官為不起
    訴處分後，聲請人不服聲請再議，復經臺灣高等法院臺南分
    院檢察署檢察長以再議無理由予以駁回，聲請人於民國95年
    5 月15日收受臺灣高等法院臺南分院檢察署處分書後委任律
    師為代理人，於同年5 月26日向本院聲請交付審判，加計在
    途期間2 日後並未逾法定不變期間，是本件聲請程序合於上
    開條文之規定，先予敘明。
二、聲請交付審判意旨略以：原處分認定擅指他人以「特權」打
    消呆帳，自有涉及刑事責任之問題，則如聲請人有以「特權
    」介入，此可受「公開評論」要無可疑，但在毫無證據之下
    擅自指他人以「特權」打消呆帳，而且該帳至目前為止仍未
    打消，臺灣銀行仍在催討中，有94年10月7 日延平營字第09
    400048641 號函可證。被告上開充滿攻擊性之主觀評價，並
    非僅對可受公評之事項予以合理評論之範疇，是直接指摘他
    人利用「特權」為某種「不法」之行為（將債務消滅），如
    被告僅謂蘇○○向臺灣銀行借款○○○元何以變成呆帳，被
    告有無利用立委之特權打消，應向大眾說明，則這樣顯是對
    可受公評之事項予以論述固無可爭，但在他人並未有以特權
    介入打消呆帳之情形，公然稱以特權打消呆帳是否得受言論
    自由之保障範疇，仍有疑義。原處分既認以「指他人特權介
    入」有涉及誹謗之刑事責任，卻反而認被告以此指摘他人（
    在未有具體之事證可證明）沒有主觀惡意之構成要件（至少
    應有未必之故意甚為明顯），顯與論理法則相違悖。
三、按刑事訴訟法第258 條之1 規定告訴人得向法院聲請交付審
    判，係對於「檢察官不起訴或緩起訴裁量權」制衡之外部監
    督機制，法院僅就檢察官所為不起訴或緩起訴之處分是否正
    確加以審查，以防止檢察機關濫權，依此立法精神，同法第
    258 條之3 第3 項規定法院審查聲請交付審判案件時「得為
    必要之調查」，其調查證據之範圍，自應以偵查中曾顯現之
    證據為限，不得就告訴人新提出之證據再為調查，亦不得蒐
    集偵查卷以外之證據，否則將與刑事訴訟法第260 條之再行
    起訴規定混淆不清。是法院於審查交付審判之聲請有無理由
    時，除認為告訴人所指摘不利被告之事證未經檢察機關詳為
    調查或斟酌，或不起訴處分書所載理由違背經驗法則、論理
    法則或其他證據法則，否則，不宜率予裁定交付審判（法院
    辦理刑事訴訟案件應行注意事項第134 項參照）。
四、次按言論自由為人民之基本權利，憲法第11條有明文保障，
    國家應給予最大限度之維護，俾其實現自我、溝通意見、追
    求真理及監督各種政治或社會活動之功能得以發揮。惟為兼
    顧對個人名譽、隱私及公共利益之保護，法律尚非不得對言
    論自由依其傳播方式為合理之限制。刑法第310 條第1 項及
    第2 項誹謗罪即係保護個人法益而設，為防止妨礙他人之自
    由權利所必要，符合憲法第23條規定之意旨。至刑法同條第
    3 項前段以對誹謗之事，能證明其為真實者不罰，係針對言
    論內容與事實相符者之保障，並藉以限定刑罰權之範圍，非
    謂指摘或傳述誹謗事項之行為人，必須自行證明其言論內容
    確屬真實，始能免於刑責，惟行為人雖不能證明言論內容為
    真實，但依其所提證據資料，認為行為人有相當理由確信其
    為真實者，即不能以誹謗罪之刑責相繩，亦不得以此項規定
    而免除檢察官或自訴人於訴訟程序中，依法應負行為人故意
    毀損他人名譽之舉證責任，或法院發現其為真實之義務。就
    此而言，刑法第310 條第3 項與憲法保障言論自由之旨趣並
    無牴觸，司法院大法官釋字第509 號闡釋甚明。據此，行為
    人如能證明其有相當理由確信其發表之言論內容應屬真實，
    即無誹謗之故意，不應負誹謗刑責；而無須證明其言論內容
    確為真實（最高法院93年度台非字第108 號判決意旨參照）
    。而公職人員選舉罷免法第92條之意圖使候選人當選或不當
    選而以文字、散布謠言或傳播不實之事罪，所謂「謠言」或
    「不實之事」，係指該「捏造之語」或「虛構之事」，其內
    容出於故意虛捏者而言，倘有合理之懷疑，致誤認有此事實
    而為散布或傳播時，因欠缺犯罪之故意，仍不成立本罪。
五、本件聲請人以前揭理由認被告甲○○涉犯誹謗、違反公職人
    員選舉罷免法等罪嫌，向本院聲請交付審判，經查：
    (一)被告甲○○固坦認有於94年11月22日上午於立法院召開記
      者會，散發「特權呆帳、全民買單」之新聞稿（內容略為
      ：乙○○利用特權打消呆帳1300萬元，乙○○於93年12月
      22日向監察院申報的財產資料中，清楚記載乙○○在臺灣
      銀行延平分行有1811萬元的借款，為何到94年02月01日變
      成523 萬元…乙○○欠臺銀呆帳從84年至今拖了10年，其
      間乙○○擔任了國代、行政院顧問、美台電訊董事長、立
      委等職務，月入數十萬元絕對足夠還錢，但乙○○卻從未
      處理呆帳，94年2 月1 日，乙○○到底做了什麼，竟然讓
      台銀同意將1811萬元變成523 萬元，打消呆帳1300萬元）
      之事實，並有上開新聞稿1 紙在卷可參（94年度選他字第
      43號卷第6 頁）。
    (二)觀之上開新聞稿內容，乃針對該次參與雲林縣縣長選舉之
      候選人即聲請人所發表之言論，事關地方首長之選舉，而
      候選人之財務狀況，本屬可受公評之事項，自不待言。再
      觀其內容固載有「94年2 月1 日，乙○○到底做了什麼，
      竟然讓台銀同意將1811萬元變成523 萬元，打消呆帳1300
      萬元」等字句，然聲請人於參與民主進步黨雲林縣縣長初
      選時，同黨參選人林慧如已曾質疑過聲請人以特權使臺灣
      銀行延平分行將借款列為呆帳並打消一事，上開事件並經
      媒體廣為報導，有94年5 月間之中國時報、聯合報、自由
      時報、民眾日報等剪報影本在卷可查，被告於此次縣長選
      舉再度引用，尚難認被告主觀上有虛構事實誹謗之真正惡
      意。再者，聲請人前與簡莊麗雲以共有之房地為擔保，2
      人互為連帶保證人，於78年間向臺灣銀行分別各訂借3筆
      ，共6 筆貸款計4,000 萬元，嗣經分期償還、經銀行強制
      執行拍賣擔保品、行使抵銷權抵銷存款及另以聲請人立法
      院薪津抵償等方式償還後，截至94年8 月24日止，聲請人
      尚積欠呆帳本金5,193,596 元，此有臺灣銀行94年10月7
      日延平營字第09400048641 號函1 份在卷可稽，是聲請人
      迄94年9 月間確有積欠臺灣銀行上開數額之呆帳未償還之
      事實，益見被告就所謂「呆帳」一事之評述並無捏造或虛
      構之處。
    (三)至告訴人所指：原處分既認以「指他人特權介入」有涉及
      誹謗之刑事責任，卻反而認被告以此指摘他人沒有主觀惡
      意之構成要件，顯與論理法則相違悖等語，惟觀臺灣高等
      法院臺南分院檢察署處分書第2 頁之(三)所載「…易言之，
      如係單純之『打消呆帳』，僅屬私領域之經濟活動，雖此
      一基礎事實如有欠缺，擅指他人以『特權』為之，自有涉
      及誹謗刑事責任之問題，然因此可受『公開評論』者，應
      係重在「特權」是否介入之討論，而非僅在有否『打消呆
      帳』，殆無疑義，是以原檢察官以被告就此部分之論述，
      雖不無有充滿攻擊性之主觀評價在內，但整體而言尚不離
      合理評論之範疇，認其缺乏惡意之構成要件…」之論述，
      其係以打消呆帳之事實若有欠缺，擅指他人以特權為之將
      涉及誹謗刑事責任之問題，然因本件被告所為該部分論述
      不離合理評論之範疇，故認被告欠缺主觀惡意之構成要件
      ，而以犯罪嫌疑不足為不起訴處分，其所為論斷，從形式
      上觀察，難認有何違背論理法則之情形。
六、綜上所述，依卷存之證據資料顯示，尚難認被告該當刑法誹
    謗、公職人員選舉罷免法第92條之罪，原檢察官為不起訴處
    分及臺灣高等法院臺南分院檢察署駁回再議處分，經核並無
    違誤。聲請人以前開理由，指摘駁回再議處分不當，並聲請
    交付審判，為無理由，應予駁回。
據上論斷，依刑事訴訟法第258 條之3 第2 項前段，裁定如主文
。
中    華    民    國    95    年    8     月    31    日
                  刑事第三庭    審判長法  官 劉 國 賓
                                      法  官 廖 淑 華
                                      法  官 王 素 珍
以上正本證明與原本無異。
不得抗告。
                                      書記官 林 怡 君
中    華    民    國    95    年    9     月    1     日


司法院資訊處製作；財團法人民間司法改革基金會備份。
